【裁判字號】    90,上訴,28
【裁判日期】    900329
【裁判案由】    誣告
【裁判全文】
臺灣高等法院臺南分院刑事判決          九十年度上訴字第二八號  Ａ
      上  訴  人
      即  被  告  乙  ○  ○
      自  訴  人  己  ○  ○
      代  理  人  丙  ○  ○
右上訴人因誣告案件，不服臺灣臺南地方法院八十九年度自字第三五○號，中華民國
八十九年十一月六日第一審判決，提起上訴，本院判決如左：
      主      文
上訴駁回。
      事      實
一、乙○○明知己○○未於民國七十八年六月十四日與其前妻戊○○（己○○於七十
    九年間與戊○○結婚，於八十五年與戊○○離婚）一同至乙○○台南縣歸仁鄉○○街四二二巷十一弄十號住所向乙○○借款新台幣（下同）八十五萬元，亦未同
    時簽發本票及借據各一紙，事後亦未曾於八十二年六月及八十五年三月換發同面
    額之本票二次予乙○○，復明知己○○未於八十五年五月十三日於上開八十五萬
    元本票屆期時，以戊○○及戊○○之母楊王金雀名義招攬互助會，而強邀其入會
    ，並自八十五年五月十六日起至同年十一月倒會等情，竟意圖使己○○受刑事處
    分，於八十七年六月八日以上開不實事項，具狀向臺灣台南地方法院檢察署檢察
    官提出告訴，己○○涉有詐欺罪嫌，嗣經該署檢察官於八十七年九月二十四日以
    八十七年度偵字第六七四五號為不起訴處分確定。
二、案經自訴人己○○提起自訴。
      理      由
一、訊據被告矢口否認右揭犯行，辯稱：上開本票確係自訴人與其前配偶戊○○於七
    十八年六月間共同向被告借款八十五萬元所簽發，渠等二人並簽立借貸契約書一
    紙交被告收執等語，資為抗辯。
二、經查：
（一）上開金額八十五萬元之本票及借貸契約書上關於發票人、債務人「己○○」之
      印文為「戊○○所擅自盜蓋」一節，業經「戊○○」於原審新市簡易庭審理自
      訴人對被告就上開本票提起確認本票債權不存在案件中，證稱：己○○的印章
      是我偷拿的，是我拿給甲○○（被告之兄）蓋的，我在己○○出門時從臥室衣
      櫥的抽屜中拿的，己○○有很多印章，己○○是直至房子被查封後始知該事，
      我是開完本票過一個多月才拿原告的章去蓋，因我急需錢，我因參加互助會，
      我拉了一個會員，因會首倒會，我拉的會員就針對我要會款，我只向甲○○（
      被告之兄）借過一次三萬五千元，從八十年至八十五年陸陸續續利息計入本金
      才會有八十五萬元之金額，我向甲○○借款之事原告均不知情，在系爭本票之
      前我亦曾簽發過八十五萬元之本票，後來再以系爭本票換回等語明確，此業據
      原審法院調取上開民事案卷核閱屬實。又戊○○亦因偽造系爭本票及借貸契約
      書等，致生損害於己○○，而經本院判處有期徒刑一年十月，緩刑五年確定在
      案，此亦經原審依職權調取本院八十七年度上訴字第一一一三號刑事歷審卷宗
      核閱無訛，並有該判決影本在卷可稽，堪信系爭本票上自訴人之印文應係訴外
      人戊○○盜取自訴人印章而蓋用於其上，應無疑義，至所謂被告稱戊○○偷拿
      印章之地點，或自訴人印章放置地點是否相符已無調查必要。
（二）至被告上訴本院時請求向中華日報社調取八十年一月一日報紙，藉資證明戊○○所謂「看報刊登借錢廣告」等語係虛捏不實，按地下錢莊乃違法經營銀行業
      務，莫不極盡能事以迴避有關機關之調查，故其刊登廣告電話亦皆以轉接方式
      為之，是查閱廣告亦未必能證明係被告所刊登，又該借款事實已據證人戊○○
      證述在卷，自無再行調查之必要。另又所謂甲○○於七十九年一月廿五日即搬
      至台南縣永康市○○○街二五○巷之一號，戊○○焉能於八十年一月一日在台
      南市○○路向甲○○借錢等情，查住居所與戶籍不同一處者，所在多有，是縱
      有戶籍謄本亦未能確實證明當時被告實際之住居所或辦公營業所在，故被告亦
      難以其戶籍已遷移證明戊○○至台南市○○路借錢與事實不符。
（三）雖被告另辯稱：自訴人與戊○○向其借款八十五萬元時自訴人均有在場，惟因
      要簽發本票及借貸契約書當時，自訴人說他肚子痛要上廁所，所以才由戊○○
      代為簽名並蓋章云云，並舉當時在場之甲○○之證言為證（見原審法院八十六
      年度新簡字第二二九號卷第一０七至一０九頁），然查，被告既稱自訴人與戊○○於七十八年間簽立借貸契約及八十五萬元本票時均在場，惟何以均由戊○○代為簽名，並於借貸契約末端註明「經夫（即自訴人）同意委託簽章」等字
      句？被告竟未要求在場之原告親自簽名，實與常情有違。又訴外人戊○○於上
      開刑事偽造有價證券一案中一再辯稱其僅向經營地下錢莊之甲○○借三萬五千
      元，後來因利上滾利才一直簽發本票予甲○○，其並未向甲○○或被告借到八
      十五萬元云云，縱與事實有所出入，亦無非係其基於債務人立場欲諉卸其與被
      告及其家族成員間之借貸債權債務關係，尚無礙於戊○○盜用自訴人印章而簽
      發系爭本票之認定，故被告明知自訴人並未偕同戊○○共同向其借款並簽發本
      票一節，應堪認定。
（四）另查被告係訴外人甲○○之弟，甲○○係訴外人丁○○之夫，果如被告所言其
      於七十八年間借八十五萬元與自訴人時，甲○○不但亦在場知悉，該款更係由
      甲○○至銀行提領，已據甲○○於檢察官於八十七年度偵字第六七四五號案件
      偵訊 ( 見八十七年九月二十四日筆錄）及本院九十年二月七日訊問時供承不
      諱，足認其兄弟二人往來關係密切，而己○○、戊○○夫婦二人自七十八年間
      起向被告乙○○借八十五萬元，嗣後多次借錢及開立之本票屆期均不獲兌現，
      此為被告所一再主張之事實，依此觀之，足證被告明知自訴人資力並不穩固，
      而自訴人於八十四年十月間向丁○○借四十五萬元，並開立八十五年三月二十
      日到期之本票，另於八十四年十一月間召集互助會，邀丁○○參加三會，該四
      十五萬元本票，因於八十五年三月二十日屆期不獲兌現，更為丁○○於八十五
      年七月二十二日提出該張本票，向原審聲請本票裁定（八十五年度票字第四三
      一三號），並欲對自訴人實施強制執行，被告更不能諉為不知情，況被告自己
      持有八十五年三月十三日到期，面額八十五萬元之本票，屆期亦不獲兌現，是
      自訴人之資力及信用狀況已甚為窘迫，而被告竟於八十五年五月十六日起參加
      自訴人召集之互助會，且還交錢交到同年十月止，實與常情不合。被告雖稱：
      自訴人聲稱召集該互助會是為了籌錢還八十五萬元云云，惟自訴人召集互助會
      若係要還八十五萬元，本不缺被告之參加，果如被告所言自訴人既擔任會首，
      於八十五年五月十六日首會收得會錢後，衡情被告即應要求自訴人就可清償八
      十五萬元，若自訴人並未清償，被告就可以知道自訴人純屬空言，即應立即退
      會，毋庸再支付會錢。再退步言之，若被告不欲立即取得會款，依一般經驗法
      則，被告亦應要求自訴人每月之會款應由自訴人支出，嗣其欲標會時，再取得
      會款，方屬合理，詎被告竟繼續繳交會錢，一直付到八十五年十月止？亦屬奇
      特。且被告又稱自訴人強挽其參加云云，惟自訴人如何能「強挽」被告參加互
      助會？亦令人難以想像，所辯均有悖於經驗法則，足證被告所訴實屬子虛。
（五）被告雖另辯稱：其所訴均屬實情，並舉原審法院八十五年度南簡字第一三六五
      號、八十六年度簡上字第一八八號、八十七年度再易字第二十八號自訴人請求
      對被告提起確認本票債權不存在之訴，而獲勝訴判決之判決書為憑云云。惟查
      本案原審法院依職權調查證據所得，資為裁判之依據，原不受上開民事判決之
      拘束，況查上開民事判決，係以戊○○書立之收據有形式之證據力及依舉證責
      任之分配為自訴人敗訴之主要依據，與本件刑事案件，採實質真實發現主義，
      迥不相侔，上開民事判決自難為被告有利之認定。
三、此外復經原審法院調取臺灣台南地方法院檢察署檢察官八十七年九月二十四日以
    八十七年度偵字第六七四五號偵查案卷，核閱屬實，綜上所述，被告所辯，顯係
    狡卸之詞，不足採信，其犯行堪予認定。
四、核被告意圖使告訴人受刑事或懲戒處分，向該管公務員誣告，所為係犯刑法第一
    百六十九條第一項之罪。原審法院判決因而適用前揭法條並審酌被告犯罪之動機
    、目的、手段、所生危害、犯罪後飾詞狡卸態度等一切情狀，量處有期徒刑壹年
    ，認事用法並無不當、量刑亦甚妥適，被告仍執前詞否認犯行，指摘原判決不當
    提起上訴，核無理由，應予駁回。
據上論結，應依刑事訴訟法第三百六十八條，判決如主文。
中    華    民    國      九十      年      三      月      二十九      日
                                  臺灣高等法院臺南分院刑事第四庭
                                      審判長法官  陳    義    仲
                                            法官  徐    財    福
                                            法官  宋    明    蒼
右正本證明與原本無異。
如不服本判決，應於判決送達後十日內向本院提出上訴狀，其未敘述理由者並應於提
出上訴狀後十日內向本院補提理由書（應附繕本)。
                                      法院書記官  余    素    美
中    華    民    國      九十      年      三      月        三十      日
附錄本案論罪科刑法條全文：
刑法第一百六十九條第一項：意圖他人受刑事或懲戒處分，向該管公務員誣告者，處
      七年以下有期徒刑。


司法院資訊處製作；財團法人民間司法改革基金會備份。
